【裁判字號】    99,台上,3126
【裁判日期】    990520
【裁判案由】    殺人
【裁判全文】
最高法院刑事判決            九十九年度台上字第三一二六號
上  訴  人  甲○○
選任辯護人  蔡祥銘律師
            蔡晉祐律師
上列上訴人因殺人案件，不服台灣高等法院高雄分院中華民國九
十七年六月十七日第二審判決（九十六年度上訴字第二一一六號
，起訴案號：台灣屏東地方法院檢察署九十五年度偵字第五七八
五號），提起上訴，本院判決如下：
    主  文
上訴駁回。
    理  由
按刑事訴訟法第三百七十七條規定，上訴於第三審法院，非以判
決違背法令為理由，不得為之。是提起第三審上訴，應以原判決
違背法令為理由，係屬法定要件。如果上訴理由書狀並未依據卷
內訴訟資料，具體指摘原判決不適用何種法則或如何適用不當，
或所指摘原判決違法情事，顯與法律規定得為第三審上訴理由之
違法情形，不相適合時，均應認其上訴為違背法律上之程式，予
以駁回。本件原審經審理結果，認為上訴人甲○○有如原判決事
實欄所載基於殺人之未必故意，駕駛車牌號碼九Ｍ－五五七九號
自用小客車（下稱自小客車）高速撞擊被害人吳坤宗所騎機車，
致被害人受傷不治死亡之犯行，罪證明確，因而維持第一審論上
訴人以殺人罪，處有期徒刑拾年之判決，駁回上訴人在第二審
之上訴。已詳敘調查、取捨證據之結果及憑以認定犯罪事實之心
證理由。並就上訴人否認犯行之供詞及其所辯各語認非可採，予
以論述指駁。從形式上觀察，原判決尚無足以影響判決結果之違
背法令情形存在。上訴意旨略稱：（一）原審以證人周順復於第
一審因面對上訴人，內心害怕無法為明確陳述，而不採其於第一
審之證言。原判決並未說明周順復內心受到何種干擾抑制，又未
說明周順復於警詢時之陳述有何可信之特別情況，而有證據能力
，有判決不適用法則之違法。（二）上訴人無殺害被害人之動機
，其發生死亡之結果違背上訴人之本意。原判決未說明憑以認定
上訴人有殺人犯意之證據，遽論上訴人以殺人罪刑，有判決不備
理由之違誤。（三）上訴人於原審聲請鑑定其所有之自小客車保
險桿左角深色擦痕形成之原因，以查明究係因撞擊被害人機車造
成，抑自小客車保險桿摩擦中央分隔島所形成？原審未予調查，
遽行判決，有應於審判期日調查之證據而未予調查之違法等語。
惟查：（一）被告以外之人於司法警察官或司法警察調查中所為
之陳述，與審判中不符時，其先前之陳述具有較可信之特別情況
，且為證明犯罪事實存否所必要者，得為證據，刑事訴訟法第一
百五十九條之二定有明文。原判決已就：證人周順復係上訴人駕
駛自小客車如何撞上被害人機車犯行之重要目擊證人，其於警詢
時，經先後多次製作筆錄，就車禍發生情形，均陳稱：當時伊係
在對向車道，看到被害人騎乘機車在內側快車道上，遭上訴人駕
駛之自小客車由後撞擊，機車及被害人均彈離地面，上訴人之車
嗣亦撞上安全島翻覆等語不移。其於第一審雖證稱：伊並未看到
自小客車撞到機車之角度，對於機車受撞位置及轎車撞擊位置均
不清楚，無法判斷轎車是先撞到機車或安全島云云，二者不符。
然其警詢筆錄係於民國九十五年九月三日、八日、十一日製作，
較之其於第一審係在九十六年五月三十日作證，距案發時（即九
十五年九月二日）為近，且非在上訴人面前陳述，依此外部情況
，顯較未受不當之外力干擾，亦較無事後串謀之可能性，此觀之
其於第三次警詢時即陳稱：「今天我向警方據實陳述，但我很擔
心也害怕本案銀色自小客車的駕駛人會找我報復，請警方及相關
單位依法保護我及我家人的安全。」等語。當時其已害怕據實陳
述會遭受報復，則其於第一審作證時，面對上訴人，心中之害怕
應可想見，自難期待其據實而為明確之陳述，堪認周順復於警詢
時之陳述，具有較可信之特別情況，且為證明上訴人犯罪所必要
者，應得為本案證據之理由，論述甚詳。經核於法並無不合。上
訴意旨徒憑己見，爭執前揭警詢筆錄無證據能力，自非上訴第三
審之適法理由。（二）採證認事，乃事實審法院之職權，其對證
據證明力之判斷，如未違背經驗法則或論理法則，復已敘述其憑
以判斷之心證理由，即不能任意指為違法。原判決認定上訴人確
有殺人之故意等情。業以：綜核證人周順復於警詢時證述其所目
擊本案發生之經過，並參酌道路交通事故現場圖、案發現場相片
、被害人機車之車損相片、上訴人所駕駛之自小客車車損相片及
勘察報告暨所附測量照片等證據資料，足認上訴人駕駛自小客車
撞擊被害人機車之前並未採取任何閃避措施。又上訴人坦承其因
駕車與被害人差點發生車禍，欲追上被害人以質問之，一路開車
在後高速追趕被害人之經過，足見上訴人當時已極為生氣，執意
找被害人理論，且依上訴人僅因行車細故，竟如此憤怒，大費周
章追趕被害人等情而觀，上訴人確為年輕氣盛、血氣方剛之人，
被害人於上訴人追趕並出言質問後，因害怕非但未加理會，反而
加速前行，稽諸上訴人於第一審自承：當時只想要追到被害人就
好等語，其顯然已為被害人此舉激怒，故而加速以時速一百十公
里之高速追趕並逼近被害人之機車後方，足認上訴人主觀上確有
致被害人於死之動機無訛。再者，上訴人於警詢及偵訊時亦坦承
：知道被害人當時未戴安全帽，且知其以時速一百十公里之高速
行駛，未與被害人機車保持適當距離，可能會撞擊被害人機車，
致被害人死亡等情，足認其依當時客觀情狀，已預見其以高速駕
駛自小客車，於未煞車之狀態逼近並撞擊未戴安全帽之被害人所
騎亦高速行駛之機車，將致被害人因強勁之撞擊力量飛離機車，
而生倒地受傷死亡之結果，竟仍駕車高速直接猛力自後撞擊被害
人所騎機車之尾部，容認被害人死亡結果之發生，堪認其主觀上
確有殺人之未必故意。而以上訴人之原審辯護人為上訴人辯護稱
：上訴人與被害人素不相識，無深仇大恨，不可能有殺人犯意，
且上訴人於撞擊被害人之前有採取煞車及向左轉之避險行為，並
未容認被害人死亡結果之發生，足見其無殺人之未必故意云云，
不足採取等由。業已依據調查證據之結果，說明其認定之理由，
核與採證法則並無違背，亦無上訴意旨所指判決理由不備之違法
情形，就此指摘，亦非上訴第三審上訴之合法理由。（三）當事
人聲請調查之證據，事實審認其無調查之必要者，得依刑事訴訟
法第一百六十三條之二第一項規定，以裁定駁回之，或於判決理
由予以說明。原判決就上訴人聲請調查之證據，業於理由內敘明
：「由……各項事證及證人周順復之證言，已足證被告（指上訴
人）自小客車係由後追撞被害人機車尾部甚為明確，而被告自小
客車右前葉板擦痕，亦有可能是於撞上分隔島翻覆三、四圈後摩
擦地面所造成，是本院（指原審）認應無鑑定之必要。」等由。
於法尚無不合，上訴意旨漫事指摘原審有應於審判期日調查之證
據而未予調查之違法云云，仍非適法之第三審上訴理由。其餘上
訴意旨，經核或仍持原判決已說明理由而捨棄不採之陳詞辯解，
全憑己見，再為單純之事實上爭執；或就屬於事實審法院採證認
事職權之行使，任意指摘，難認已符合首揭法定之第三審上訴要
件。其上訴違背法律上之程式，應予駁回。
據上論結，應依刑事訴訟法第三百九十五條前段，判決如主文。
中    華    民    國  九十九  年    五    月   二十   日
                      最高法院刑事第九庭
                          審判長法官  邵  燕  玲
                                法官  李  伯  道
                                法官  孫  增  同
                                法官  李  英  勇
                                法官  施  俊  堯
本件正本證明與原本無異
                                      書  記  官
中    華    民    國  九十九  年    五    月  二十六  日
                                                      Ｅ

司法院資訊處製作；財團法人民間司法改革基金會備份。
